臺灣高雄地方法院刑事判決
111年度金訴字第78號
公  訴  人  臺灣高雄地方檢察署檢察官        
被      告  林煜翔



上列被告因詐欺等案件，經檢察官提起公訴（110年度偵字第143
85號），被告於準備程序中就被訴事實為有罪之陳述，經告知簡
式審判程序之旨，並聽取公訴人及被告之意見後，由本院合議庭
裁定由受命法官獨任進行簡式審判程序，茲判決如下：
    主  文
林煜翔犯三人以上共同詐欺取財罪，處有期徒刑拾月；又犯三人
以上共同詐欺取財罪，處有期徒刑玖月。應執行有期徒刑壹年。
扣案之IPHONE手機壹支（含SIM卡：0000000000號）沒收。
    事  實
一、林煜翔知悉通訊軟體Telegram、暱稱「傑尼龜」之人召募者
    ，係由3人以上之真實姓名、年籍不詳之人所組成、以實行
    詐術為手段、具有持續性及牟利性之有結構性之詐欺集團組
    織，仍於民國110年7月11日某時起，加入真實姓名、年籍不
    詳、綽號「傑尼龜」、「子成」、「海天」等成年人及其他
    不詳成員所組成之詐欺集團組織，負責提領被害人遭該詐欺
    集團詐欺所匯入人頭帳戶款項（俗稱「車手」）之工作。林
    煜翔基於加入犯罪組織之故意，並與前開詐欺集團成員共同
    為自己不法之所有，基於3人以上共同詐欺取財、隱匿詐欺
    犯罪所得去向之洗錢之犯意聯絡，由該詐欺集團不詳成員於
    如附表所示之時間，以如附表所示之方式，詐騙羅梓稜、廖
    建豪，致其等陷於錯誤，因而分別於如附表所示之時間、匯
    款所示之金額至所示之帳戶；林煜翔再依「子成」之指示領
    取所需提款之金融卡，並依「海天」指示，提領如附表所示
    之款項，再將提領之款項交予「子成」，以此方式製造金流
    之斷點，致無從追查前揭款項之去向、所在，而掩飾、隱匿
    上開詐欺犯罪所得。嗣於110年7月11日20時45分許，經警在
    高雄市○○區○○○路000號見林煜翔操作自動櫃員機時神情緊張
    而上前盤查，林煜翔向員警坦承其擔任車手，對於未發覺之
    罪自首而表明接受裁判，而為警當場逮捕，並扣得臺灣土地
    銀行金融卡（帳號：000-000000000000號）、中華郵政金融
    卡（帳號：000-00000000000000號）、現金新臺幣（下同）
    4萬元、IPHONE手機1支，而查悉上情。
二、案經高雄市政府警察局新興分局報告偵辦。
    理  由
壹、程序部分：
    本件被告林煜翔所犯為死刑、無期徒刑、最輕本刑3年以上
    有期徒刑以外之罪，亦非屬高等法院管轄之第一審案件，其
    於準備程序進行中，先就被訴事實為有罪之陳述，經告知簡
    式審判程序之旨，並聽取檢察官、被告之意見後，本院合議
    庭依刑事訴訟法第273條之1第1項裁定進行簡式審判程序，
    是本案之證據調查，依同法第273條之2規定，不受同法第15
    9條第1項、第161條之2、第161條之3、第163條之1，及第16
    4條至第170條所規定證據能力認定及調查方式之限制，合先
    敘明。
貳、實體部分：
一、事實認定：
    前揭犯罪事實，業經被告林煜翔於本院準備程序及審理程序
    均坦承不諱，且經證人即被害人羅梓稜、廖建豪於警詢時證
    述綦詳（警卷第19-22頁，第23-26頁），復有路口監視器截
    圖及扣案物照片8張、高雄市政府警察局新興分局中正三路
    派出所搜索扣押筆錄、扣押物品目錄表、被害人羅梓稜之自
    動櫃員機交易明細表1紙、桃園市政府警察局楊梅分局富岡
    派出所受（處）案件證明單、被害人廖建豪之中國信託銀行
    存摺封面影本、與詐欺集團聯繫之通話紀錄及網路銀行轉帳
    交易明細翻拍照片2張、彰化縣警察局彰化分局民族路派出
    所受理各類案件紀錄表、受(處)理案件證明單、臺灣土地銀
    行潮州分行帳號000-000-00000-0客戶基本資料查詢及客戶
    序時往來明細查詢在卷可參（警卷第33-36頁，第39-43頁，
    第77頁，第87頁，第103-107頁，第115-117頁；偵卷第57-6
    1頁），是被告前揭任意性自白與事實相符，故本件事證明
    確，被告前揭犯行，堪予認定，應依法論科。
二、論罪科刑：
（一）法律說明：
    1.組織犯罪防制條例所稱之犯罪組織，係指三人以上，以實
      施強暴、脅迫、詐欺、恐嚇為手段或最重本刑逾5 年有期
      徒刑之罪，所組成具有持續性及牟利性之有結構性組織；
      而所稱有結構性組織，係指非為立即實施犯罪而隨意組成
      ，不以具有名稱、規約、儀式、固定處所、成員持續參與
      或分工明確為必要，組織犯罪防制條例第2 條第1 、2 項
      分別定有明文。本件被告所參與之組織，成員係以詐騙他
      人金錢獲取不法所得為目的，分別負責撥打電話或上下聯
      繫、指派工作或擔任車手收取贓款等行為，被告於本案所
      擔任者為向取款車手收取贓款之工作，堪認被告所參與者
      ，係透過縝密之計畫與分工，成員彼此相互配合，由三人
      以上所組成之於一定期間內以實施詐欺為手段而牟利之具
      有持續性及牟利性之有結構性犯罪組織，堪以認定。
    2.再行為人於參與詐欺犯罪組織之行為繼續中，先後多次為
      加重詐欺之行為，因參與犯罪組織罪為繼續犯，犯罪一直
      繼續進行，直至犯罪組織解散，或其脫離犯罪組織時，其
      犯行始行終結。故該參與犯罪組織與其後之多次加重詐欺
      之行為皆有所重合，然因行為人僅為一參與犯罪組織行為
      ，侵害一社會法益，屬單純一罪，應僅就「該案中」與參
      與犯罪組織罪時間較為密切之首次加重詐欺犯行論以參與
      犯罪組織罪及加重詐欺罪之想像競合犯，而其他之加重詐
      欺犯行，祗需單獨論罪科刑即可，無需再另論以參與犯罪
      組織罪，以避免重複評價。是如行為人於參與同一詐欺集
      團之多次加重詐欺行為，因部分犯行發覺在後或偵查階段
      之先後不同，肇致起訴後分由不同之法官審理，為裨益法
      院審理範圍明確、便於事實認定，即應以數案中「最先繫
      屬於法院之案件」為準，以「該案件」中之「首次」加重
      詐欺犯行與參與犯罪組織罪論以想像競合。縱該首次犯行
      非屬事實上之首次，亦因參與犯罪組織之繼續行為，已為
      該案中之首次犯行所包攝，該參與犯罪組織行為之評價已
      獲滿足，自不再重複於他次詐欺犯行中再次論罪，俾免於
      過度評價及悖於一事不再理原則（最高法院109年度台上
      字第3945號判決意旨可資參照）。本案係被告加入上述詐
      欺集團後，就附表編號1所為係詐欺犯行中「最先繫屬於
      法院之案件」，有臺灣高雄地方檢察署起訴送審之函文及
      其上所蓋本院之收文章、臺灣高等法院被告前案紀錄表可
      稽，依上述最高法院判決意旨，本案附表編號1所示犯行
      ，為被告「最先繫屬於法院之案件」之「首次」加重詐欺
      犯行，自應論以被告參與犯罪組織行為無訛。
    3.又刑法第339條之4第1項第2款以「三人以上共同犯之」作
      為詐欺取財犯罪之加重處罰構成要件，無非係考量多人共
      同行使詐術手段，易使被害人陷於錯誤，其主觀惡性較單
      一個人行使詐術為重，有加重處罰之必要；且本款所謂「
      三人以上共同犯之」，不限於實施共同正犯，尚包含同謀
      共同正犯，此觀增訂此款之立法理由即明。本件被告參與
      之詐欺集團，尚有「傑尼龜」、「子成」、「海天」、負
      責以電話行騙之不詳成員等人，已如前述，足見該集團各
      犯罪階段均屬緊湊相連，並由三人以上縝密分工為之，相
      互為用，方能完成前揭詐欺犯罪，是足認本件已該當刑法
      第339條之4第1項第2款之「三人以上共同犯之」構成要件
      ，亦可認定。
    4.次按洗錢防制法業於105年12月28日修正公布，並於106年
      6月28日施行，新法第14條第1 項之一般洗錢罪，只須有
      第2條各款所示洗錢行為之一，而以第3條規定之特定犯罪
      作為聯結為已足。申言之，洗錢之定義，在新法施行後，
      與修正前規定未盡相同，因此是否為洗錢行為，自應就犯
      罪全部過程加以觀察，不僅須行為人客觀上有掩飾或隱匿
      特定犯罪所得之財物或財產上利益之具體作為，主觀上更
      須具有掩飾或隱匿其犯罪所得或變得之財產或財產上利益
      與犯罪之關聯性，使其來源形式上合法化，以逃避國家追
      訴、處罰之犯罪意思，始克相當。是依新法規定，倘行為
      人意圖掩飾或隱匿特定犯罪所得來源，而將特定犯罪所得
      直接消費處分，甚或交予其他共同正犯予以隱匿，或由共
      同正犯以虛假交易外觀掩飾不法金流移動，即難認僅單純
      犯罪後處分贓物之行為，應仍構成新法第2條第1或2款之
      洗錢行為。查本案係分工由被告擔任向提款車手，於金融
      帳戶與詐欺集團上層成員間已製造金流斷點，使偵查機關
      難以追查贓款流向，以達掩飾詐欺犯罪所得之本質及去向
      ，自屬洗錢防制法所稱之洗錢行為。　　
（二）核被告就其參與詐欺集團後之首次犯行，即附表編號1所
      為，係犯組織犯罪防制條例第3條第1項後段之參與犯罪組
      織罪、刑法第339條之4第1項第2款三人以上共同犯詐欺取
      財罪、洗錢防制法第14條第1項之洗錢罪；就附表編號2所
      為，係犯刑法第339條之4第1項第2款三人以上共同犯詐欺
      取財罪、洗錢防制法第14條第1項之洗錢罪。又被告與「
      傑尼龜」、「子成」、「海天」及所屬詐欺集團成員間，
      就上開犯行有犯意聯絡及行為分擔，應論以共同正犯。又
      被告就上開犯行，均係以一行為犯數罪名，為想像競合犯
      ，依刑法第55條規定，均應從一重即論以三人以上共同詐
      欺取財罪處斷。又被告就附表編號1至2所示2次犯行，被
      害人不同，犯意各別、行為互殊，應予分論併罰。
（三）又被告於警方尚未掌握相關事證，並合理懷疑其涉犯本件
      詐欺犯行前，即主動向警方供承前開犯行，並將其於他案
      所涉嫌提領之贓款4萬交予警方查扣，進而願意接受裁判
      等情，有被告之警詢筆錄附卷足參（見警卷第10頁），是
      被告在有偵查犯罪職權之公務員或機關發覺其犯罪前，既
      已主動向員警供承上開詐欺案情，接受裁判，符合自首要
      件，應依刑法第62條前段之規定減輕其刑。
（四）按想像競合犯之處斷刑，本質上係「刑之合併」。其所謂
      從一重處斷，乃將想像競合犯組成之評價上數罪，合併為
      科刑一罪，其所對應之刑罰，亦合併其評價上數罪之數法
      定刑，而為一個處斷刑。易言之，想像競合犯侵害數法益
      者皆成立犯罪，論罪時必須輕、重罪併舉論述，同時宣告
      所犯各罪名，包括各罪有無加重、減免其刑之情形，亦應
      說明論列，量刑時併衡酌輕罪部分量刑事由，評價始為充
      足，然後依刑法第55條前段規定「從一重處斷」，非謂對
      於其餘各罪可置而不論。因此，法院決定處斷刑時，雖以
      其中最重罪名之法定刑，做為裁量之準據，惟於裁量其輕
      重時，仍應將輕罪合併評價在內（最高法院108年度台上
      字第4405、4408號判決意旨參照）。查被告於本院審理時
      ，自白違反洗錢防制法之犯行，合於洗錢防制法第16條第
      2項之減刑規定。惟因被告所為已依想像競合之規定從一
      重論以三人以上共同犯詐欺取財罪，無以再依上開規定於
      其所犯洗錢犯行罪名中減輕其刑，然就此等有利被告事項
      仍應為充分評價，自應作為刑法第57條量刑審酌之事由，
      附此說明。
（五）爰以行為人責任為基礎，審酌被告時值青壯年，不思以正
      堂途徑獲取財富，為圖輕易獲利，竟加入詐欺集團而擔任
      向提款車手，對社會經濟秩序危害甚大，且增加司法單位
      追緝之困難，並使被害人羅梓稜、廖建豪受有經濟損失，
      所為顯然不該。復審酌被告犯後終坦承犯行，然未填補被
      害人等所受經濟損失之犯後態度；兼衡被告之犯罪動機、
      目的、手段、參與詐欺集團之分工、犯罪所造成之損失、
      及自稱高中畢業之智識程度、現以冷凍工程為業等一切具
      體情狀，分別量處如主文所示之刑，復審酌被告本案所為
      犯行，罪質相同，且犯罪時間集中，對法益侵害之加重效
      應不大，如以實質累加之方式定應執行刑，則處罰之刑度
      顯將超過其行為之不法內涵，而違反罪責原則，及考量因
      生命有限，刑罰對被告造成之痛苦程度，係隨刑度增加而
      生加乘效果，而非以等比方式增加，是以隨罪數增加遞減
      其刑罰之方式，當足以評價被告行為之不法內涵，而定如
      主文所示之應執行刑。
（六）沒收部分：
    1.被告扣案之IPHONE手機1支（序號：000000000000000，含
      SIM卡：0000000000號）為其與「子成」、「海天」聯繫
      之工具，業據其於審理時供承在卷，是為其所有且為供犯
      罪所用之物，爰依刑法第38條第2項前段予以宣告沒收。
    2.按犯罪所得，屬於犯罪行為人者，沒收之，刑法第38條之
      1第1項前段定有明文。查本件被告於審理時供稱：其與詐
      欺集團所約定報酬尚未取得，扣案之4萬元為其所提領等
      語，再參以其於警詢時供稱：被員警查獲前，其已將部分
      提領款項交給「子成」，「子成」要求其再繼續提領，其
      又至台新銀行ATM提領4萬元後，就被員警盤查等語（警卷
      第15-16頁），並與附表所示帳戶之客戶序時往來明細查
      詢（偵卷第61頁）比對可知，員警於被告身上所查扣之4
      萬元提領時間為110年7月11日20時34分、20時35分許，並
      非本件附表編號1、2所示被害人所匯入之款項，尚難認定
      為本件被告犯行之犯罪所得；從而，既難認定被告實際獲
      有犯罪所得，爰不予宣告沒收。
    3.又扣案之臺灣土地銀行金融卡（帳號：000-000000000000
      號）、中華郵政金融卡（帳號：000-00000000000000號）
      各1張，雖為被告提領詐欺集團犯罪所得所用，惟非被告
      所有，故爰不予宣告沒收，附此敘明。　　　
（七）強制工作部分（被告參與組織犯罪部分）：
      末按司法院大法官110年12月10日公布之釋字第812號解釋
      ，106年4月19日修正公布之組織犯罪防制條例第3條第3 
      項規定：「犯第1項之罪者，應於刑之執行前，令入勞動
      場所，強制工作，其期間為3年」（嗣107年1月3日修正公
      布第3條，但本項並未修正），就受處分人之人身自由所
      為限制，違反憲法比例原則及憲法明顯區隔原則之要求，
      與憲法第8條保障人身自由之意旨不符，應自本解釋公布
      之日起失其效力。從而被告就附表編號1所為固以一行為
      觸犯參與犯罪組織罪、加重詐欺取財罪、洗錢罪，經本院
      依刑法第55條前段規定，從一重之加重詐欺取財罪處斷，
      惟因組織犯罪防制條例第3條第3項強制工作之規定業經大
      法官解釋公布失效，自無再予論斷被告是否尚需依前揭規
      定宣告強制工作之必要，附此敘明。
據上論斷，應依刑事訴訟法第273條之1第1項、第284條之1、第2
99條第1項前段，洗錢防制法第14條第1項，組織犯罪條例第3條
第1項後段，刑法第11條、第28條、第339條之4第1項第2款、第5
5條、第51條第5款、第38條第2項前段，刑法施行法第1條之1第1
項，判決如主文。
本案經檢察官尤彥傑提起公訴，檢察官邱柏峻到庭執行職務。
中　　華　　民　　國　　111 　年　　5 　　月　　18　　日
                  刑事第四庭    法　官  楊書琴
以上正本與原本無異。　　　　　　　　　
如不服本判決應於收受判決後20日內向本院提出上訴書狀，並應
敘述具體理由。其未敘述上訴理由者，應於上訴期間屆滿後20日
內向本院補提理由書(均須按他造當事人之人數附繕本)「切勿逕
送上級法院」。
中　　華　　民　　國　　111 　年　　5 　　月　　18　　日
                                    書記官  王珮綺   
附錄：論罪科刑法條
組織犯罪防制條例第3條第1項
發起、主持、操縱或指揮犯罪組織者，處3年以上10年以下有期
徒刑，得併科新臺幣1億元以下罰金；參與者，處6月以上5年以
下有期徒刑，得併科新臺幣1千萬元以下罰金。但參與情節輕微
者，得減輕或免除其刑。
洗錢防制法第14條第1項
有第二條各款所列洗錢行為者，處7年以下有期徒刑，併科新臺
幣5百萬元以下罰金。
中華民國刑法第339條之4
犯第339條詐欺罪而有下列情形之一者，處1年以上7年以下有期
徒刑，得併科1百萬元以下罰金：
一、冒用政府機關或公務員名義犯之。
二、三人以上共同犯之。
三、以廣播電視、電子通訊、網際網路或其他媒體等傳播工具，
    對公眾散布而犯之。
前項之未遂犯罰之。

附表：
編號 被害人 詐騙時間及方式 匯款時間 匯入金額 匯入帳戶 提款時間 提款金額 1 羅梓稜 詐欺集團成員於110年7月11日17時59分許撥打電話予羅梓稜，自稱網路購物平臺客服人員，並佯稱工作人員疏失，須至銀行做取消扣款動作云云，致羅梓稜陷於錯誤，依指示於右列時間匯款右列金額。 110年7月11日19時58分許 29,985元 臺灣土地銀行，戶名：潘宣伶，帳號：000-000000000000號 110年7月11日20時11分許 20,000元       110年7月11日20時11分許 20,000元 2 廖建豪 詐欺集團成員於110年7月11日18時1分許撥打電話予廖建豪，自稱HITO本舖客服人員，並佯稱誤將其設定為高級會員，須操作網路銀行取消云云，致廖建豪陷於錯誤，依指示於右列時間匯款右列金額。 110年7月11日20時11分許 9,403元 同上 110年7月11日20時15分許 20,000元       110年7月11日20時15分許 19,000元 備註：被告所提領款項中39,612元非本案被害款項